臺灣高等法院民事判決　　　　　　　　　 93年度上字第562號
上　訴　人　甲○○
訴訟代理人　林吉雄律師
被上　訴人　北歐大廈管理委員會
法定代理人　林文卿
訴訟代理人　顏文正律師
當事人間返還不當得利事件，上訴人對於中華民國93年4月27日
台灣台北地方法院92年度訴字第5067號第一審判決提起上訴，本
院於民國94年3月30日言詞辯論終結，判決如下：
    主      文
上訴駁回。
第二審訴訟費用由上訴人負擔。
    事實及理由
一、被上訴人法定代理人原為李賜民，於民國（下同）93年11月
    20日變更為林文卿，有被上訴人提出之區分所有權人會議記
    錄可稽（本院卷二第2頁），經被上訴人聲明承受訴訟（本
    院卷二第1頁），合於民事訴訟法第170條、第175條規定，
    應准予由林文卿續行訴訟。
二、上訴人起訴主張：伊所有坐落臺北市○○路○段230號、232
    號北歐大廈地下層，其中49平方公尺部分為依建築法設置之
    採光井，作為地下層通風、採光之用，被上訴人自民國（下
    同）81年5月間起未經伊同意，在採光井搭架鋪設模板，於
    其上覆蓋混凝土後，將地面層出租予大廈住戶停車，租金作
    為被上訴人之經費，而受有利益，伊則因地下層停車不易而
    受有損害。縱伊曾同意加蓋，亦違反法律禁止規定，依民法
    第71條規定，應屬無效。但伊自89年7月29日起多次請求被
    上訴人回復原狀未果，乃報請台北市政府工務局於91年12月
    17日拆除，為此依民法第179條規定，求為命被上訴人返還
    自81年5月起至91年11月止期間之不當得利0000000元之判決
    ，並願供擔保，聲請宣告假執行等語。
三、被上訴人以：上訴人同意伊在採光井上加蓋，供住戶停車之
    用；伊收取之停車費，所有權為全體住戶共有，伊無不當得
    利可言；採光井供通風之用，上訴人在此部分地下層無法作
    其他用途，自不因加蓋而受損害；上訴人出租地下室全部予
  　亞太駐車企業股份有限公司（以下稱亞太公司），並未因加
    蓋而減損租金收益等語，資為抗辯。
四、原審駁回上訴人之訴及假執行之聲請，上訴人全部不服，提
    起上訴後，於93年10月28日在本院準備程序縮減應受判決事
    項之聲明為請求被上訴人給付0000000元，主張按地下室每
    坪每月租金1400元（350000÷250），被上訴人占用15坪，
    計算被上訴人於91年11月以前五年內不當得利0000000元等
    語，合於民事訴訟法第446條第1項但書、第255條第1項第3
    款規定，應准予減縮。再上訴人於94年3月28日撤回對於假
    執行部分裁判之上訴（本院卷2第49頁）。是上訴人之上訴
    聲明為：(一)原判決關於駁回上訴人下列第二項之訴部分廢棄
    ，(二)廢棄部分，被上訴人應給付上訴人126萬元。被上訴人
    則聲明求為：上訴駁回。
五、上訴人主張：臺北市○○路○段230號、232號北歐大廈地下
    層為伊所有，依建築法設置有一採光井，作為地下層通風、
    採光之用，被上訴人自81年5月間起在採光井搭架鋪設模板
    ，其上覆蓋混凝土後，將地面層出租予大廈住戶停車，伊自
    89年7月29日起多次請求被上訴人回復原狀，被上訴人拒絕
    ，伊乃報請台北市政府工務局於91年12月17日拆除等事實，
    業據上訴人提出公寓大廈管理組織報備證明書、建物登記謄
    本、平面圖、照片、違建查報拆除函、北歐大廈停車管理明
    細表及平面圖、會議記錄、所有權狀為證（原審卷第6、7、
    8 、9、10至12、13、14、15頁、本院卷一第100、102、104
    頁、卷二第19、20頁），並為被上訴人所不爭執，堪信為真
    正。
六、關於上訴人是否同意被上訴人覆蓋採光井，並於其上地面層
    增加停車位供住戶使用，及被上訴人是否因而不當得利之爭
    點，論述如後：
　(一)證人李慶順證稱：「當時有一位李主委跟上訴人講，拜託他
　  天井給大樓用，我在場有聽到，天井上方覆蓋供停車，當時
    上訴人同意，沒有條件」（本院卷一第187頁）。
　(二)被上訴人抗辯：81年1月25日北歐大廈管理委員會議討論因
  　覆蓋採光井而增設之車位之分配議題時，上訴人之配偶林白
    蘭代理上訴人陳述「地下室天井同意蓋車位，有利大家，本
    人所分僅半車位（白天），請改為全車位」等語，業據被上
    訴人提出會議記錄為證（原審卷第29頁）。且證人林錦惠證
    稱：「我於81年擔任北歐大廈管理委員會主任委員．．在81
　　年9月5日開委員會之前就發現有人在地下室的天井加蓋．．
　  在開會議之前，天井已經蓋停車場了，上訴人要求多一個半
    年的車位，開會時上訴人的太太要求改為全天的車位．．會
    議記載主席報告部分提到『現就新增六車位請按前項原則作
    審定分配』，即是天井加蓋後所增加的六個車位」（原審卷
    50、51頁）；證人張誠之證稱：「會議記載是我寫的．．是
　　開會當時，我根據大家發言所寫的。這六個車位是最後新增
　  的．．當時是由管理委員會出面蓋的，由分配車位的人出錢
    ，那次的委員會是為了分配六個車位給住戶．．上訴人住在
    陽明山，公司在北歐大廈，只有白天來，所以原來只付一半
    的停車費停白天，上訴人在開會時只有要求分配全天的車位
    ．．因為這次會議是討論新車位的分配，舊車位就沒有討論
    ，所以沒有同意上訴人的要求」（原審卷52至54頁）。又查
    ，上訴人雖曾否認授權林白蘭出席，但嗣於93年10月28日本
    院準備程序自認委託林白蘭出席此會議（本院卷一第152頁
    ），故堪信此會議記錄為真正。則依據此會議記錄內容，足
    以證明上訴人同意被上訴人覆蓋採光井，在地面層增設停車
    位供住戶繳費使用，且被上訴人於此次會議前已完成覆蓋。
　(三)按建築法第73條第2項前段規定：「建築物應依核定之使用
　  類組使用，其有變更使用類組或有第九條建造行為以外主要
    構造、防火區劃、防火避難設施、消防設備、停車空間及其
    他與原核定使用不合之變更者，應申請變更使用執照。」第
    91條第1項第1款規定：「違反第73條第2項規定，未經核准
    變更使用擅自使用建築物者，處建築物所有權人、使用人、
    機械遊樂設施之經營者新臺幣六萬元以上三十萬元以下罰鍰
    ，並限期改善或補辦手續，屆期仍未改善或補辦手續而繼續
    使用者，得連續處罰，並限期停止其使用。必要時，並停止
    供水供電、封閉或命其於期限內自行拆除，恢復原狀或強制
    拆除。」是上訴人未依規定申請建築主管機關核准變更使用
    執照，遽行同意被上訴人覆蓋採光井而變更用途，充其量係
    違反上開行政管理規定，而有遭罰鍰或強制恢復原狀等行政
    處分之可能，尚難謂被上訴人之同意行為違反強制或禁止規
    定，自無適用民法第71條前段規定，認為此同意行為無效之
    理。
  (四)綜上，上訴人同意被上訴人覆蓋採光井後利用其上之地面層
    ，應認兩造間就採光井之上空成立使用借貸契約。上訴人復
    未陳明兩造曾約定借貸期限，且被上訴人持續在地面層劃設
    停車位供住戶使用期間，依兩造借貸之目的，應認使用尚未
    完畢，依民法第470條規定，上訴人尚不得為返還之請求。
    從而被上訴人出租採光井上方地面層供住戶停車之用，乃本
    於兩造間之使用借貸契約，自無不當得利可言。
七、關於被上訴人於採光井地下層設置支架支撐覆蓋之模板及混
    凝土，是否構成不當得利之爭點，論述如後：
　(一)上訴人主張被上訴人為支撐覆蓋採光井之模板及混凝土，於
    其地下層部分架設支撐架，而占用此部分面積等語，經上訴
    人提出照片為證（本院卷一第168頁），核與證人張誠之證
    稱：「加蓋後一年內．．有一次上訴人在委員會中說為什麼
    加蓋完後，地下室的東西不撤除，妨礙地下室進出．．當時
    上訴人很不高興．．我才進去看，發現因為模板要有木條支
　　撐，大概一、二十根都沒有拆」（本院卷一第154頁）相符
　  ，並為被上訴人所不爭執，堪信為真正。
　(二)民法第179條規定：「無法律上之原因而受利益，致他人受
　  損害者，應返還其利益。」是不當得利之成立，以一方受有
    利益，他方致受損害為必要，如一方受利益，而他方未受損
    害，即不成立不當得利。蓋不當得利乃對於違反公平原則之
    財產變動，剝奪受益人所受利益，以調整其財產狀態為目的
    ，受益人雖受利益，但他人之財產狀態未受影響，如仍得請
    求返還利益，反而違背調整不公平財產狀態之目的。
　(三)依上開地下層平面圖所示，此地下層之用途為防空避難室兼
　　停車場。上訴人亦自承採光井範圍以外為法定停車空間，採
　  光井除供採光、通風外，不能作其他用途等語。再查，上訴
    人同意被上訴人覆蓋採光井上空地面層部分，已自願承擔地
    下層無法藉由採光井採光及通風之後果，則被上訴人設置之
    支架雖占用地下層採光井部分，亦不致使上訴人受有其他損
    害。揆諸前揭說明，縱認被上訴人因此支架之設置而受有利
    益，但因上訴人未因而受損害，應不成立不當得利。
八、綜上所述，上訴人依民法第179條規定，請求被上訴人給付
    0000000元，為無理由，不應准許。原審駁回上訴人之請求
    ，並無不合。上訴意旨指摘原判決不當，求予廢棄改判，為
    無理由，應予駁回。
九、兩造其餘攻擊、防禦方法及提出之證據，於判決結果無礙，
    爰不一一調查、論述。
十、據上論結，本件上訴為無理由，依民事訴訟法第449條第1項
    、第78條，判決如主文。
中　　華　　民　　國　　94　　年　　4 　　月　　13  　日
                民事第15庭    審判長法  官  張      蘭
                                    法  官  鍾  任  賜
                                    法  官  翁  昭  蓉
正本係照原本作成。
不得上訴。
中　　華　　民　　國　　94　　年　　4 　　月　　14  　日
　　　　　　　　　　　　　　　　　　書記官  王  才  生
